【裁判字號】    99,台上,4739
【裁判日期】    990729
【裁判案由】    違反毒品危害防制條例
【裁判全文】
最高法院刑事判決            九十九年度台上字第四七三九號
上  訴  人  台灣高等法院檢察署檢察官
上  訴  人
即  被  告  甲○○
選任辯護人  賴彌鼎律師
            姜至軒律師
上列上訴人等因被告違反毒品危害防制條例案件，不服台灣高等
法院中華民國九十七年八月二十六日第二審判決（九十七年度上
訴字第二五五七號，起訴案號：台灣台北地方法院檢察署九十六
年度偵字第二０七一０號），提起上訴，本院判決如下：
    主  文
原判決撤銷，發回台灣高等法院。
    理  由
本件原判決認定上訴人即被告甲○○有其事實欄所載之犯行，因
而撤銷第一審之科刑判決，改判仍論處被告販賣第一級毒品罪刑
，固非無見。
惟查：（一）刑事訴訟法第一百五十九條之四第一款固規定：除
顯有不可信之情況外，公務員職務上製作之紀錄文書、證明文書
，亦得為證據。賦予公文書具有證據適格之能力，作為傳聞證據
之除外規定，但其前提要件係「除顯有不可信之情況外」，並以
「紀錄」或「證明」文書作為限制，亦即該公文書須係得作為被
告或犯罪嫌疑人所涉犯罪事實嚴格證明之紀錄或證明者，始克當
之，倘不具此條件，即無證據適格可言。本件警方所製作之「監
聽譯文」，係本案發生後警員針對個案所特定製作，不具備例行
性之要件，能否謂係刑事訴訟法第一百五十九條之四第一款之公
務員職務上製作之「紀錄」文書、「證明」文書，原判決未予審
認、調查及說明，遽認有證據能力而為論罪之依據，有判決不載
理由之違法。（二）刑事訴訟法上所謂認定犯罪事實之證據，係
指足以認定被告確有犯罪行為之積極證據而言，該項證據資料自
須適合於被告犯罪事實之認定，始得採為斷罪之資料。又認定犯
罪事實，應憑證據，如未能發現相當證據，或證據尚不足以證明
，自不能以推測或擬制之方法，以為裁判之基礎。原判決認定被
告於民國九十六年十月五日零時二十分許，持古柯鹼十九包，開
車前往李俐青住處附近，雙方在車內達成以不詳代價買賣上開古
柯鹼十九包，理由並以被告既將全數古柯鹼交給李俐青攜回，應
非單純試用，認其交付毒品時，雙方已有合意賣價云云，惟證人
李俐青於警詢證稱：價錢還沒談妥，我要先試過品質ＯＫ才付錢
；偵查中證稱：上車後對方交給我十七包，我向對方表示沒要那
麼多，且要先試試，對方說先拿去，不好再退還，當時沒有談到
價錢；第一審證稱：價錢沒有談，他拿出來給我看，我說要試試
，他要我帶上去，不好再退還，沒有付錢；原審證稱：他沒有賣
我，我沒有拿錢給他，所以不能算賣我等語（見偵查卷第三三頁
、第一三九頁、第一審卷第四二頁背面至四三頁、原審卷第四七
頁背面）。所稱如果無訛，均未陳述雙方對於價金已達成合議，
李俐青對於初次交易之被告要求試用，亦無違經驗法則，原判決
逕以交付數量過多，即認雙方已先合意不詳賣價，除與李俐青證
詞內容不符外，亦未合理說明其認定之理由及證據，因涉及被告
成立販賣既遂或未遂之認定，遽認販賣既遂，尚嫌速斷。又原判
決以李俐青證述古柯鹼行情價為一公克新台幣（下同）五千元，
及被告於警詢中所陳要李俐青匯款等語（見原判決第五頁第四行
以下），資為認定被告有營利意圖，惟李俐青供述僅能證明古柯
鹼市價行情為何；而被告警詢所陳李俐青於十月五日早上聯絡，
要伊去她家，要拿錢請他幫忙購買古柯鹼，伊就叫她用匯款方式
（見偵查卷第十九頁），似均無從依憑認定被告有以一公克五千
元或更高價格販售古柯鹼及以匯款交付價金方式，從中賺取價差
牟利之意圖，能否遽採為被告犯罪之證據，即非無疑。原審未就
此詳加調查審究明白，僅憑李俐青及被告所陳，遽行臆測被告有
販賣第一級毒品營利意圖，依上述說明，尚有未憑證據認定事實
之違法。（三）科刑判決所認定之事實，與所採用之證據必須互
相適合，否則即屬證據上理由矛盾，其判決當然違背法令。依原
判決認定之事實，被告基於販賣第一級毒品古柯鹼營利意圖，於
九十六年十月五日零時二十分許，在台北市大安區○○○路○段
三一一號附近，以不詳代價，賣予李俐青十九包古柯鹼，嗣於李
俐青住處查獲上開毒品。理由內記載係依據證人李俐青於偵查中
之證詞，資為認定被告確有販賣十九包古柯鹼之主要論據（見原
判決第四頁倒數第十三行以下）。惟卷查證人李俐青於偵查中證
稱：「……對方到了之後，我就上了車，上車之後，對方就交給
我十七包的古柯鹼……。」（見偵查卷第一三九頁）。原判決認
定之事實與上揭證據資料不符，有證據上理由矛盾之違法。以上
或係上訴意旨所指摘，或為本院得依職權調查之事項，應認原判
決有撤銷發回更審之原因。
據上論結，應依刑事訴訟法第三百九十七條、第四百零一條，判
決如主文。
中    華    民    國  九十九  年    七    月  二十九  日
                      最高法院刑事第十一庭
                          審判長法官  石  木  欽
                                法官  洪  佳  濱
                                法官  韓  金  秀
                                法官  段  景  榕
                                法官  周  煙  平
本件正本證明與原本無異
                                      書  記  官
中    華    民    國  九十九  年    八    月    三    日
                                                     ｍ

司法院資訊處製作；財團法人民間司法改革基金會備份。
